【裁判字號】    97,簡,294
【裁判日期】    970730
【裁判案由】    廢棄物清理法
【裁判全文】
臺北高等行政法院判決
                                     97年度簡字第00294號
原      告  甲○○
被      告  臺北縣新店市公所
代  表  人  乙○○（市長）
上列當事人間因廢棄物清理法事件，原告不服臺北縣政府中華民
國97年4 月11日北府訴決字第0970084399號訴願決定，提起行政
訴訟。本院判決如下：
    主  文
原告之訴駁回。
訴訟費用由原告負擔。
    事實及理由
一、事實概要：
    被告所屬環境衛生稽查人員於民國（下同）96年12月16日下
    午16時14分許，在所轄中正路203 號前牆上，發現任意張貼
    之廣告一紙，依其上所載聯絡電話號碼「00000000」，循線
    查知為原告所使用，認其行為違反廢棄物清理法第27條第10
    款之規定，據以告發，並移由被告以96年12月31日北縣莊店
    執字第9601003 號處分通知單處原告新臺幣（下同）2,400
    之罰鍰（下稱原處分）。原告不服，提起訴願，經臺北縣政
    府97年4 月11日北府訴決字第0970084399號訴願決定駁回，
    原告仍不服，遂提起本件行政訴訟。
二、兩造聲明：
  (一)原告聲明：訴願決定及原處分均撤銷。
  (二)被告聲明：駁回原告之訴。
三、兩造之爭點：
    原告於其所有之房屋牆壁張貼另一房屋之出租廣告，是否違
    反廢棄物清理法第27條第10款之規定？
  (一)原告主張之理由：
    1.人民之財產權受憲法保障不容侵害：
      人民之財產權應予保障，為憲法第15條所明定，對人民財
      產權之限制，必須合於憲法第23條所定必要之程度，並以
      法律定之，其由立法機關明確授權行政機關以命令訂定者
      ，須據以發布之命令符合立法意旨且未逾越授權範圍時，
      始為憲法所許（釋字第402 號解釋參照），又民法第765
      條規定：「所有人於法令限制之範圍內，得自由使用、收
      益、處分其所有物，並排除他人之干涉。」本案原告因房
      屋出租，張貼廣告於原告所有之新店市○○路203 號房屋
      牆上，應屬於基於所有權自由使用房屋之範圍，行政機關
      欲加以處罰，須以法令有明確規範，始為適法。被告係以
      原告行為違反廢棄物清理法相關之規定，惟查，廢棄物清
      理法第27條第10款規定：「在指定清除地區內嚴禁有下列
      行為：…十、張貼或噴漆廣告污染定著物。…」其所稱之
      「定著物」並未指明包括建築物之牆壁、樑柱等，然原處
      分係依據行政院環境保護署（下稱環保署）93年9 月7 日
      環署廢字第0930063838號函釋規定：「本署前身行政院衛
      生署66年3 月10日衛署環字第140175號曾函釋：『人民因
      遷居在自己原住門首張貼啟示，商店行業因變遷營業或自
      屋出租，在原店或自家門首張貼啟事等，應予不罰，其所
      指門首含門窗及其兩側牆柱，二樓以上者並包括公共使用
      之大門及其兩側門柱。』是以本案之張貼範圍處所應以自
      屋租售該房子之條件下，始不予處罰；於甲屋門牆上張貼
      乙屋出租或出售則不符合規定應予處罰。」然查上開行政
      解釋並無法律明文之授權，行政機關卻逕以行政命令規範
      「定著物」泛指土地上一切定著物並包括建築物等而濫行
      處罰，違反憲法保護人民財產權之意旨。次查廢棄物清理
      法第27條第2 款規定，所禁止之行為列舉為「污染地面、
      池溏、水溝、牆壁、樑柱、電桿、樹木、道路、橋樑或其
      他土地定著物。」此與同條第10款之規定「張貼或噴漆廣
      告污染定著物」對照觀之，更可證明立法機關於廢棄物清
      理法規定禁止張貼或噴漆廣告污染「定著物」之客體內容
      並不包括建築物之牆壁、樑柱等，並非省略，更非授權行
      政機關以行政命令規範之；因此被告所為原處分並無法律
      上依據，與憲法保障人民財產權之意旨不符，並與民法所
      有權保障之規範相背，應予撤銷。
    2.環保署之行政命令逾越法律授權之規範：
      行政程序法第10條規定：「行政機關行使裁量權，不得逾
      越法定之裁量範圍，並應符合法規授權之目的。」前述環
      保署93年9 月7 日環署廢字第0930063838號函所謂「…在
      原店或自家門首張貼啟事等，應予不罰…於甲屋門牆上張
      貼乙屋出租或出售則不符合規定應予處罰…。」若廢棄物
      清理法第27條第10款「張貼或噴漆廣告污染定著物」之「
      定著物」係包含建築物，即只要有張貼廣告於建築物之行
      為即屬違法，行政機關又如何能以行政命令規範、審查廣
      告物內容，訂立所謂不罰之要件？上開環保署之行政解釋
      ，增加法律所無之處罰規定，亦逾越法律授權之規範，依
      憲法第172 條規定：「命令與憲法或法律牴觸者無效。」
      故上開環保署93年9 月7 日環署廢字第0930063838號行政
      解釋，牴觸憲法或法律之部分應屬無效。
  (二)被告主張之理由：
    1.被告基於整潔環境衛生需要，將轄區內69里行政區域內列
      為指定清除地區，依廢棄物清理法第27條規定在指定清除
      地區內嚴禁有污染行為，違者依同法第50條處以罰鍰，為
      被告92年6 月26日北縣店清字第0920024887號公告周知在
      案。
    2.按「在指定清除地區內嚴禁張貼或噴漆廣告污染定著物。
      違者，處新臺幣1,200 元以上6,000 元以下罰鍰處分。」
      為廢棄物清理法第27條第10款、第50條第3 款所明定。
    3.次按環保署93年6 月18日環署廢字第0930040431號函釋謂
      ：「人民因遷居、變遷營業、自屋出租之條件下，在其門
      首、原店、自家門首張貼下，不予處罰，其張貼目的在於
      因遷居、變遷營業、自屋出租，是以，張貼範圍處所並未
      包括騎樓，且其他徵人啟事或供該場所使用目的之廣告張
      貼，亦非屬前述函文之範圍，故於騎樓張貼徵人啟事或供
      該場所使用目的之廣告。仍應依廢棄物清理法相關規定辦
      理。」
    4.復按環保署93年9 月7 日環署廢字第0930063838號函釋謂
      ：「本署前身行政院衛生署66年3 月10日衛署環字第1401
      75號曾函釋『人民因遷居在自己原住門首張貼啟事，商店
      行業因變遷營業或自屋出租，在原店或自家門首張貼啟事
      等，應予不罰，其所指門首含門窗及其兩側牆柱，二樓以
      上者並包括公共使用之大門及其兩側門柱。』是以本案之
      張貼範圍處所應以自屋租售該房子之條件下，始不予處罰
      ；於甲屋門牆上張貼乙屋出租或出售則不符合規定應予處
      罰。」合先敘明。
    5.至於原告於訴狀中主張略以：「一、人民之財產權受憲法
      保障不受侵害…本案原告因房屋出租事，張貼廣告於其所
      有之新店市○○路203 號房屋牆上，應屬基於所有權自由
      使用房屋之範圍，行政機關欲以處罰，須以法令有明確規
      範，始為適法。被告機關指原告行為違反廢棄物清理法相
      關之規定，經查廢棄物清理法第27條第10款之規定『張貼
      或噴漆廣告污染定著物。』其所稱『定著物』並未指明包
      括建築物之牆壁、樑柱等云云…二、環保署行政命令逾越
      法律授權之規範…行政程序法第10條規定：『行政機關行
      使裁量範圍，並應符合法規授權之目的』前述93年9 月7
      日環保署廢字第0930063838號函釋本署前身行政院衛生署
      66年3 月10日衛署字第140175號函釋：『人民因遷居在自
      己原住門首張貼啟事，商店行業因變遷營業或自屋出租，
      在原店或自家門首張貼啟事等，應予不罰…於甲屋門牆上
      張貼乙屋出租或出售則不符合規定應予處罰…，因此上開
      93年9 月7 日環保署廢字第0930063838號之行政解釋、抵
      觸憲法或法律之部分應屬無效…云云」等語。
    6.然原告所提主張實無礙於原處分之合法成立，被告依採證
      照片循線查知使用之電話為「00000000」乃原告所承租（
      臺北縣新店市○○路201 號）使用中，原告對此點亦未爭
      執，違規張貼廣告行為之處罰，除違規行為為現場行為，
      經行政機關立即查獲者，原則上以該現場行為人為處罰對
      象外，如非現場行為人則行政機關以該聯絡方式查證結果
      ，確認該違規張貼之廣告，係以該電話聯絡達到廣告之效
      果者，則行政機關以該聯絡方式之管領人（承租電話使用
      人：00000000甲○○）為違規張貼廣告之行為人，並依法
      處罰，已善盡行政機關證明行政處分為適法之責任。
    7.查本案事實有卷附存證照片可佐，揆諸前揭法條及函釋規
      定，科處原告罰鍰處分應無不當，本案所附照片顯示系爭
      出租廣告違反地點係新店市○○路203 號前牆上（甲屋）
      ，原告張貼之房屋出租廣告則清楚註明為新店市○○路18
      9 巷16弄9 號2 樓房屋（乙屋），雖然甲乙兩屋均為原告
      所有，惟揆諸前揭第4 項函釋，本案之張貼範圍處所應以
      自屋租售該房子之條件下，始不予處罰；於甲屋門牆上張
      貼乙屋出租或出售則不符合規定，應予處罰。故原告於甲
      屋牆上張貼出租乙屋，實與不罰要件不合，應予處罰。被
      告據以告發處分並無違誤。
    8.被告認為本案原告自承有廣告行為，違反廢棄物清理法相
      關規定為俱在事實，原告未提出任何事證，僅以「93年9
      月7 日環保署廢字第0930063838號之行政解釋、抵觸憲法
      或法律之部分應屬無效」及「張貼之定著物，並未指明包
      括建築物之牆壁、樑柱等」為，請求撤銷原處分，其主張
      顯屬推諉之詞，實不足採。
    9.本案業經臺北縣政府訴願審議委員審議決定訴願駁回在案
      ，是被告依法處分，並無違誤。況被告為維持市容之整潔
      美觀，每日均耗費大量人力，至被告轄區內各地取締、清
      除違規張貼之小廣告，並於各重要路口設置整潔美觀之收
      費廣告欄，但卻仍有大多數房仲業者及少數民眾依然故我
      ，每日騎乘機車穿梭於大街小巷任意四處張貼，或人人均
      將違規廣告張貼於所有權自由使用房屋之而未加以規範之
      範圍，勢將嚴重影響市容觀瞻及環境整潔。
    10.基上論結，對於本案處分依廢棄物清理法第27條第10款之
      規定於法並無不合，並依同法第50條第3 款依其情節輕重
      裁處2,400 元罰鍰，以遏制污染環境之行為，亦符合行政
      程序法比例原則（該違反法條明定罰鍰處1,200 元以上6,
      000 元以下罰鍰）及依據被告95年8 月24日修正執行違反
      廢棄物清理法案件裁罰額度基準處分，亦無違法之處，原
      處分自無不當，應予維持。
四、本院之判斷：
  (一)按在指定清除地區內嚴禁有張貼或噴漆廣告污染定著物之行
    為；違者，處1,200 元以上6,000 元以下罰鍰，分別為廢棄
    物清理法第27條第10款及第50條第3 款所明定。又被告基於
    環境需要，已於92年6 月26日以北縣店清字第0920024887號
    公告新店市全市69里行政區域內為指定清除地區，合先敘明
    。
  (二)經查，被告於前述時、地，發現任意張貼之出租廣告乙紙，
    乃當場拍照存證，依其上所載之聯絡電話號碼「00000000」
    循線查知為原告所承租使用之電話，並經電話查證確認。原
    告亦自承有張貼廣告行為，是原告確有在指定清除地區內
    張貼出租廣告於定著物之行為，堪予認定。
  (三)原告雖稱其所張貼廣告之房屋為原告自己所有，廣告上招租
    之房屋亦為原告所有，環保署93年9 月7 日環署廢字第0930
    063838號函釋竟謂「於甲屋門牆上張貼乙屋出租不符合規定
    應予處罰」，其解釋抵觸憲法或法律應屬無效云云。然查：
  1.按廢棄物清理法第27條第10款及第50條第3 款既已規定：
    在指定清除地區內嚴禁有張貼或噴漆廣告污染定著物之行為
    ，違者處1,200 元以上6,000 元以下罰鍰。則只要有「在指
    定清除地區內張貼或噴漆廣告污染定著物之行為」，本即構
    成違章。至環保署93年9 月7 日環署廢字第0930063838號函
    釋謂 ：「本署前身行政院衛生署66年3 月10日衛署環字第
    140175 號曾函釋『人民因遷居在自己原住門首張貼啟事，
    商店行業因變遷營業或自屋出租，在原店或自家門首張貼啟
    事等，應予不罰，其所指門首含門窗及其兩側牆柱，二樓以
    上者並包括公共使用之大門及其兩側門柱。』是以本案之張
    貼範圍處所應以自屋租售該房子之條件下，始不予處罰；於
    甲屋門牆上張貼乙屋出租或出售則不符合規定應予處罰。」
    係就廢棄物清理法第27條第10款為限縮解釋，亦即對於人民
    在自己原住房屋首張貼啟事廣告出租者，得例外不予處罰，
    如在甲屋門牆上張貼乙屋出租或出售廣告，則仍應予處罰，
    核其解釋全部意旨，通體觀察，仍屬對人民有利之認定。
  2.又為維持市容之整潔美觀，如對於人民在甲屋門牆上張貼乙
    屋出租廣告之行為不予論罰，則在人民同時擁有多數房屋之
    情形，其若欲出租其中一屋，即可同時在其餘多數房屋張貼
    出租廣告，其結果將影響市容之整潔美觀，而使廢棄物清理
    法第27條第10款之規定形同具文，是環保署93年9 月7 日環
    署廢字第0930063838號函釋應與法律規定意旨無違，自得適
    用。
  (四)綜上，原告於甲屋牆上張貼出租乙屋，自屬首揭法條規定之
    違規行為，被告據以告發處分並無違誤。另本件被告依其情
    節輕重裁處2,400 元之罰鍰，以遏止污染環境之行為，亦無
    違法，原處分並無不法，訴願決定予以維持，亦無不合。原
    告徒執前詞，訴請撤銷，為無理由，應予駁回。
五、本件適用簡易訴訟程序，爰不經言詞辯論逕為判決，併予敘
    明。
據上論結，本件原告之訴為無理由，爰依行政訴訟法第98條第1
項前段、第233 條第1 項、第236 條，判決如主文。
中    華    民    國    97    年     7    月    30    日
                    臺北高等行政法院第二庭
                                    法  官  陳  金  圍
上為正本係照原本作成。
本件以訴訟事件所涉及之法律見解具有原則性者為限，始得於本
判決送達後20日內向本院提出上訴狀並表明上訴理由，如已於本
判決宣示後送達前提起上訴者，應於判決送達後20日內補具上訴
理由（均按他造人數附繕本），且經最高行政法院許可後方得上
訴。
中    華    民    國    97    年     7    月    30    日
                                    書記官  陳  可  欣


司法院資訊處製作；財團法人民間司法改革基金會備份。
